ACORDAO-COMPLETO-2353913

ACÓRDÃO 1095/2019 ATA 16/2019 - PLENÁRIO

VISTOS, relatados e discutidos estes autos de solicitação formulada pelo Chefe da Assessoria Especial de Controle Interno do Ministério da Economia, Francisco Eduardo de Holanda Bessa, requerendo informações referentes ao funcionamento da sala de sigilo da Receita Federal (RFB) ;
ACORDAM os Ministros do Tribunal de Contas da União, reunidos em Sessão Plenária, ante as razões expostas pelo Relator, em:
9.1. conhecer da presente solicitação com fundamento no art. 62 da Resolução - TCU 259/2014;
9.2. informar ao Ministério da Economia, à Secretaria Especial da Receita Federal do Brasil e ao solicitante, que:
9.2.1. em razão das limitações relatadas na instrução da SecexPrevidência e consignadas no relatório e no voto que fundamentam este acordão, este Tribunal entende que, embora a criação da sala de sigilo represente uma iniciativa positiva, nos moldes que foi implementada, ela não possibilitou a efetiva melhora do grau de auditabilidade da RFB; 
9.2.2. em processos de controle externo, a exclusiva disponibilização da sala de sigilo para  fornecimento de informações solicitadas pelas equipes técnicas pode vir a caracterizar obstrução de fiscalização;
9.3. encaminhar a instrução da SecexPrevidência, bem como o Relatório e o Voto que fundamenta este Acórdão, para conhecimento do Ministro da Economia, do Secretário da Receita Federal e do Chefe da Assessoria Especial de Controle Interno do Ministério da Economia;
	9.4. encerrar o presente processo, nos termos do art. 61, caput, da Resolução - TCU 259/2014 e 169, inciso V, do Regimento Interno do TCU.

Solicitação formulada pelo Chefe da Assessoria Especial de Controle Interno do Ministério da Economia, requerendo informações referentes ao funcionamento da sala de sigilo da Receita Federal.

Ministério da Economia e Secretaria Especial da Receita Federal do Brasil.

3. Solicitante: Francisco Eduardo de Holanda Bessa, Chefe da Assessoria Especial de Controle Interno do Ministério da Economia.

13.1. Ministros presentes: José Mucio Monteiro (Presidente), Walton Alencar Rodrigues, Benjamin Zymler, Augusto Nardes, Raimundo Carreiro, Ana Arraes, Bruno Dantas (Relator) e Vital do Rêgo.
13.2. Ministros-Substitutos presentes: Marcos Bemquerer Costa e André Luís de Carvalho.

BRUNO DANTAS

Por registrar as principais ocorrências no andamento do processo até o momento, resumindo os fundamentos das peças acostadas aos autos, adoto como relatório, com os ajustes necessários, a instrução da secretaria responsável pela análise da demanda (peça 3) , que contou com a anuência do corpo diretivo da unidade (peça 4) :
"INTRODUÇÃO
1. Trata-se de solicitação formulada por Francisco Eduardo de Holanda Bessa, Chefe da Assessoria Especial de Controle Interno do Ministério da Economia, por meio do Ofício SEI Nº 48/2019/AECI-ME (peça 2) , na qual requer que sejam esclarecidas algumas questões referentes ao funcionamento da sala de sigilo da Receita Federal (RFB) .
2. Nessa solicitação, apresenta especificamente os seguintes questionamentos:
a) qual foi a dinâmica dos trabalhos até agora realizados (escopo da auditoria e testes realizados) ?
b) quais as dificuldades enfrentadas para realização dos testes de observância e substantivos e quais as sugestões concretas para sua superação?
c) outras sugestões quanto a providências a serem adotadas pelo Ministério da Economia/RFB para aprimoramento da auditabilidade?
EXAME DE ADMISSIBILIDADE
3. O art. 62, da Resolução - TCU 259/2014 confere legitimidade ao solicitante para requerer informações ou cópia de peças processuais a este Tribunal, visto que, por dever de ofício, previsto no art. 9° do Decreto 9.679/2019, está tratando do mesmo objeto do processo TC Processo 034.554/2018-1. Deve, assim, o pedido ser atendido.
EXAME TÉCNICO
4. A sala de sigilo foi criada a partir de grupo de trabalho (GT) com membros do ex-Ministério da Fazenda, incluída a RFB, constituído pela Portaria MF 279/2018. Esse grupo de trabalho teve como objetivo acompanhar o plano de ação para aprimoramento da auditabilidade dos dados, dos processos e dos controles operacionais da administração tributária e aduaneira. O resultado foi a edição da Portaria RFB 1.343/2018, que disciplinou o uso da sala de sigilo.
5. O GT foi criado após o TCU, por meio do Acórdão 977/2018-TCU-Plenário, se abster de opinar sobre a confiabilidade e a transparência das informações referentes a Créditos Tributários a Receber nas demonstrações contábeis do Ministério da Fazenda de 2017. A abstenção foi decidida após reiteradas obstruções aos trabalhos de auditoria do TCU por parte da RFB, em face de alegações de sigilo fiscal.
6. A criação da sala de sigilo representou algum avanço. Contudo, a forma prevista na Portaria 1.343/2018 para acesso às informações da RFB a partir da sala de sigilo e para a documentação dessas informações como papel de trabalho não foi suficiente para mitigar as limitações ao alcance dos trabalhos de auditoria identificadas em anos anteriores.
7. Quanto aos trabalhos realizados até o momento por esta unidade técnica, conforme primeira questão apresentada, cabe esclarecer que as limitações de acesso aos dados da RFB têm sido encontradas no trabalho de auditoria financeira realizada nas demonstrações contábeis do então Ministério da Fazenda referente ao ano de 2018 (TC Processo 034.554/2018-1) . O escopo da auditoria pode ser representado pelas contas a seguir:
a) Créditos Tributários a Receber, Dívida Ativa da União, Participações Societárias avaliadas pelo Método da Equivalência Patrimonial e Empréstimos e Financiamentos Concedidos, registradas no ativo do Balanço Patrimonial;
b) Empréstimos e Financiamentos e Provisões para Riscos Fiscais, registradas no passivo do Balanço Patrimonial;
c) Impostos e Contribuições Sociais, registradas em variações patrimoniais aumentativas da Demonstração de Variações Patrimoniais;
d) Receitas de Impostos e de Contribuições, registradas em receitas correntes do Balanço Orçamentário; e
e) Elementos relacionados a essas contas e que se encontram registrados em notas explicativas, parte integrante das demonstrações contábeis.
8. As restrições foram impostas em relação às contas contábeis municiadas com informações da RFB tais como créditos Tributários a Receber e Dívida Ativa da União.
9. Respondendo à segunda questão, as dificuldades deparadas ao longo do trabalho de auditoria financeira se referiram, em resumo:
a) à limitação à realização de procedimentos de auditoria;
b) às restrições à documentação e à supervisão dos trabalhos; e
c) à impossibilidade de redução do risco de auditoria.
10. O primeiro obstáculo foi acessar os sistemas da RFB. Quanto aos requisitos mínimos para solicitação de dados e informações, requer-se, entre outros, a indicação dos processos de trabalho a serem auditados, das bases de dados com a relação detalhada das informações a que se deseja acesso, tudo isso feito a partir de consulta prévia à RFB. Tal exigência prejudica o planejamento da auditoria, tendo em vista que, antes mesmo de acessar as informações disponíveis para avaliar os riscos de distorção relevante, o auditor deve fornecer informações detalhadas acerca do processo de trabalho e dos dados e informações a que deseja ter acesso, a fim de executar os procedimentos de avaliação de riscos.
11. Como são muitos os sistemas da RFB e exigiu-se identificação de quais sistemas da RFB eram de interesse do TCU, foi necessário que a equipe de auditoria, em conjunto com os gestores, mapeasse sistemas, perfis e fluxos de operação a fim de que os trabalhos pudessem ser iniciados no ambiente controlado. Esse mapeamento despendeu tempo considerável, entre a emissão de tokens com certificado digital, identificação e habilitação de perfis e testes de acesso. Destaca-se que, dada a complexidade dos processos e a falta de mapeamento do órgão acerca dos fluxos de operação dos sistemas envolvidos, mesmo em fase avançada de execução, esta equipe ainda se deparou com a necessidade de diversas solicitações de novas habilitações em sistemas.
12. Além do mencionado, na fase de planejamento, foram encontradas as seguintes limitações no uso dos sistemas da RFB a partir da sala de sigilo:
a) impossibilidade de se trabalhar diretamente com as bases de dados primárias, inviabilizando análises a respeito da totalidade de créditos ou receitas, bem como a seleção apropriada de amostra com base em características do universo auditado, prejudicando, assim, procedimentos de recálculo e avaliação de integridade;
b) impossibilidade de acesso a portais e sistemas externos à RFB no ambiente controlado, o que inviabilizou a confirmação e o cotejamento de informações; e
c) impossibilidade de obtenção de informação individualizada fora do ambiente controlado pela equipe de auditoria, que inviabilizou a realização de procedimentos de confirmação da existência e da fidedignidade dos créditos e receitas registradas pela RFB.
13. Ademais, as equipes da RFB, interpretando o dispositivo da Portaria RFB 1.343/2018 sobre o impedimento de posse pela equipe de auditoria de meios que possam ser utilizadas para registro e transmissão de dados e informações da RFB, estenderam a vedação a casos extremos como a restrição ao uso de papel e de caneta no interior do ambiente controlado.
14. No que se refere à elaboração e guarda de papéis de trabalho da auditoria, importantes restrições também foram impostas, contrariando normas de auditoria gerais e específicas do Tribunal. Foi exigido que os papéis de trabalho da equipe de auditoria do TCU fossem extraídos do ambiente controlado por equipe de TI terceirizada, passando por análise prévia das áreas gestoras da RFB, que poderiam editar os arquivos de auditoria para retirar ou anonimizar os elementos avaliados como sujeitos a sigilo fiscal e, por conseguinte, entregar a versão modificada ao TCU. Essas limitações geram uma situação sui generis: o auditor pode ver o dado, mas não pode, a partir dele, documentar plenamente as evidências para instruir o processo de auditoria.
15. Desse modo, a Receita Federal, ainda que na posição de órgão auditado, escolhe que tipo de evidência e em quais condições a documentação da evidência obtida na auditoria será realizada. Tendo em vista que as evidências originais somente ficam disponíveis na sala de sigilo, o supervisor dos trabalhos de auditoria e os demais servidores responsáveis pela revisão dos trabalhos não possuem acesso às informações necessárias para efetuar o controle da qualidade da auditoria.
16. Por fim, em relação à impossibilidade de redução do risco de auditoria, as limitações impostas pelo auditado impediram a obtenção de evidência de auditoria apropriada e suficiente, capaz de suportar a emissão de opinião por parte do auditor. Em suma verificou-se que, quanto à redução dos riscos de auditoria, existiram limitações relativas:
a) aos locais de atuação do auditor, tendo em vista que a sala de sigilo é disponibilizada somente em Brasília;
b) à execução de procedimentos de auditoria de inspeção (exame de registros ou documentos, internos ou externos, em forma de papel, em forma eletrônica ou em outras mídias, ou o exame físico de um ativo) , tendo em vista que somente os documentos previamente disponibilizados pelo auditado podem ser examinados na sala de sigilo;
c) à execução de procedimentos de auditoria de observação (exame de processo ou procedimento executado diretamente pelo auditado - técnica da observação direta) , tendo em vista que os exames ficam restritos à sala de sigilo;
d) à execução de procedimentos de auditoria de confirmação externa (evidência de auditoria obtida pelo auditor de terceiros, em forma escrita, eletrônica ou em outra mídia) e de revisão analítica (avaliação das informações feitas por meio de estudo das relações plausíveis entre dados financeiros e não financeiros e incluem também a investigação de flutuações e relações identificadas inconsistentes com outras informações relevantes ou que se desviam significativamente dos valores previstos) , tendo em vista não existe a possibilidade de ser consultada nenhuma norma, padrão, documento e informação que não seja previamente autorizada pela RFB e previamente disponibilizada na sala de sigilo;
e) à execução de procedimentos de auditoria de recálculo (verificação, de forma manual ou eletrônica) da exatidão matemática de documentos ou registros) , de reexecução (execução independente pelo auditor de procedimentos ou controles originalmente realizados como parte do controle interno da entidade) , tendo em vista a impossibilidade de acesso aos dados primários;
f) à execução de procedimentos de auditoria de indagação (busca de informações junto a pessoas com conhecimento, financeiro e não financeiro, dentro ou fora da entidade, podendo incluir desde as escritas formais até as orais informais) , tendo em vista que toda a comunicação com o auditado é intermediada pela Audit/RFB, dificultando a obtenção de respostas diretas do gestor auditado;
g) aos tipos de programas e de bases de dados que serão utilizadas para auditoria (somente as previamente autorizadas pelo auditado) ;
h) ao planejamento dos trabalhos de auditoria (que perde flexibilidade em função das necessárias autorizações por parte do auditado) ;
i) à alteração dos testes a serem realizados durante a execução, em resposta às distorções encontradas na execução dos trabalhos (todos os documentos devem ser enviados anteriormente e inseridos pelo auditado na sala de sigilo) ; e
j) à seleção de itens para testes para obtenção de evidência de auditoria (seleção de todos os itens, seleção de itens específicos ou amostragem de auditoria) , tendo em vista a falta de acesso às bases de dados primárias.
17. Para responder a terceira questão apresentada, ou seja, quanto as providências a serem adotadas pelo Ministério da Economia/RFB para aprimoramento da auditabilidade, primeiramente é preciso relembrar que esta unidade técnica já realizou extenso diagnóstico desta situação, por ocasião da Auditoria Operacional no Grau de Auditabilidade da Secretaria Especial da Receita Federal do Brasil (TC Processo 021.258/2018-0) , propondo dezessete recomendações ao Ministério da Economia. O relatório preliminar foi submetido para avaliação e manifestação prévia desse ministério, que optou por se abster de apresentar comentários
18. É necessário reconhecer que a sala de sigilo, embora represente uma iniciativa positiva, não possibilitou a redução do montante de recursos não passíveis de serem a auditados a um nível aceitável e não se adequou às peculiaridades das atividades de auditoria previstas nas normas profissionais.
19. Ademais, os procedimentos adotados pela regulamentação da sala de sigilo inviabilizam atividades cruciais de auditoria, como a circularização de informações entre fontes distintas de dados e a elaboração e a guarda de papel de trabalho e a adequada supervisão dos trabalhos. Quanto aos papeis de trabalho, segundo as Normas de Auditoria do TCU, eles constituem a documentação que evidencia todo o trabalho desenvolvido pelo auditor, contendo registro de todas as informações utilizadas, das verificações a que procedeu e das conclusões a que chegou.
20. Sendo assim, para resolver os problemas seria necessário que o auditor tivesse a liberdade para verificar as informações oferecidas pela RFB com outras fontes informação. O cotejamento e a verificação da fidedignidade da informação são atividades essenciais em processos de auditorias, até pela exigência de ceticismo profissional.
21. Quanto à elaboração e à guarda dos papeis de trabalho do auditor, a solução perpassa por entregar à equipe de auditoria a decisão sobre a gestão da documentação necessária para sustentação dos seus achados e sobre a guarda dessa documentação. Isso significa que, na existência de uma divergência entre a situação encontrada e o critério, o auditor teria a liberdade para juntar qualquer informação fundamental para a constituição de prova da situação encontrada. Dito isso, não competiria ao auditado a decisão sobre o conteúdo e sobre a forma final da documentação do trabalho do auditor, e sim ao próprio auditor.
22. É preciso que fique consignado que o auditor do TCU é responsável pela informação a ele custodiada. Essa responsabilidade envolve, inclusive uma série de medidas administrativas e judiciais em caso de desvio de conduta. Dito isso, durante uma atividade de auditoria sobre informações tão sensíveis, não se almeja apenas o repasse da informação, mas sim o compartilhamento da responsabilidade pela sua guarda.
23. De maneira resumida, seria necessário a transformação da sala de sigilo em sala de apoio aos trabalhos de auditoria, conforme existente em diversos órgãos da administração pública, de maneira que os auditores tenham plena capacidade de planejar, executar e documentar os trabalhos de auditoria realizados, de acordo com as competências constitucionais e legais do TCU e com as normas nacionais e internacionais de auditoria.
24. Nesse sentido, seria oportuna a revogação da Portaria RFB 3.541/2001, que trata do Manual do Sigilo Fiscal, e da Portaria RFB 1.343/2018, que trata da sala de sigilo, tendo em vista que estes dispositivos são incompatíveis com a auditabilidade da RFB.
25. Por fim, destaca-se que a adoção de parecer vinculante, elaborado pela AGU e ratificado por Presidente da República, nos moldes do Parecer AM - 06, que tratou do compartilhamento de informações protegidas por sigilo bancário com o TCU, poderia representar uma solução efetiva, e de curto prazo, capaz de fornecer segurança jurídica necessária ao compartilhamento de informações protegidas por sigilo fiscal com o TCU.
PROPOSTA DE ENCAMINHAMENTO
26. Por se tratar de solicitação não compreendida no art. 1°, inc. I, alínea b, da Portaria Min. BD 1/2014, que delega competência aos titulares das unidades técnicas, e por envolver assunto sensível à administração pública, ações de controle envolvendo a RFB, sugere-se o encaminhamento dos autos ao gabinete do Ministro Relator Bruno Dantas, propondo:
a) Conhecer da solicitação com fundamento no art. 62 da Resolução - TCU 259/2014;
b) encaminhar a presente instrução para conhecimento de Francisco Eduardo de Holanda Bessa, Chefe da Assessoria Especial de Controle Interno do Ministério da Economia; e
c) seja encerrado o presente processo, nos termos do art. 61, caput, da Resolução - TCU 259/2014 e 169, inciso V, do Regimento Interno do TCU.”

não há.

Não atuou.

SOLICITAÇÃO FORMULADA PELO CHEFE DA ASSESSORIA ESPECIAL DE CONTROLE INTERNO DO MINISTÉRIO DA ECONOMIA. REQUERIMENTO DE INFORMAÇÕES REFERENTES AO FUNCIONAMENTO DA SALA DE SIGILO DA RECEITA FEDERAL (RFB). AMBIENTE SEGURO E CONTROLADO INSTITUÍDO PELA PORTARIA RFB 1.343/2018 COM A FINALIDADE DE SOLUCIONAR O PROBLEMA GERADO PELA INTERPRETAÇÃO DADA PELA RECEITA FEDERAL AO ART. 198 DO CÓDIGO TRIBUTÁRIO NACIONAL NO QUE DIZ RESPEITO AO SIGILO FISCAL, A QUAL DIFICULTA O EXERCÍCIO PELOS ÓRGÃOS DE CONTROLE DAS SUAS COMPETÊNCIAS FISCALIZATÓRIAS SOBRE AS ATIVIDADES EXERCIDAS PELA RFB. CONHECIMENTO. ENVIO DAS INFORMAÇÕES SOLICITADAS. Embora a criação da sala de sigilo tenha representado algum avanço, a forma prevista na Portaria 1.343/2018 para o seu uso no que diz respeito ao acesso às informações da RFB e à documentação dessas informações como papel de trabalho não foi suficiente para que as atividades de controle sejam realizadas a contento por este Tribunal.

SOLICITAÇÃO (SOLI)

Secretaria de Controle Externo da Previdência e da Assistência Social (SecexPrevidência).

Trata-se de solicitação formulada pelo Chefe da Assessoria Especial de Controle Interno do Ministério da Economia, Francisco Eduardo de Holanda Bessa, requerendo informações referentes ao funcionamento da sala de sigilo da Receita Federal (RFB) .
Esclarece o solicitante que, como resultado dos trabalhos realizados para aprimorar a auditabilidade dos dados, processos e controles operacionais da administração tributária e aduaneira da Secretaria Especial da Receita Federal do Brasil, a RFB implantou no ano passado o Ambiente Seguro e Controlado, também conhecido como “sala de sigilo”, para ser utilizado pelos órgãos de controle (CGU e TCU) na condução de seus trabalhos junto à Receita. 
O uso da sala de sigilo é disciplinado pela Portaria RFB 1.343/2018, que resultou de grupo de trabalho criado após o TCU, por meio do Acórdão 977/2018-TCU-Plenário (Relatado pelo Ministro Vital do Rêgo) , se abster de opinar sobre a confiabilidade e a transparência das informações referentes a Créditos Tributários a Receber nas demonstrações contábeis do Ministério da Fazenda de 2017. A abstenção foi decidida após reiteradas obstruções aos trabalhos de auditoria deste Tribunal por parte da RFB, sob alegações de sigilo fiscal.
O solicitante pondera que o Ministério da Economia (MEcon) pretende avançar na efetiva operacionalização da solução implementada, garantindo o gradual e contínuo aprimoramento da auditabilidade dos processos de trabalho da RFB. Para isso, ressalta ser necessário identificar gargalos, óbices operacionais e agenda de providências, a ser implantada e elaborada conjuntamente com a participação do MEcon, do TCU e da CGU, com o objetivo de possibilitar a efetividade da utilização da sala de sigilo como ferramenta importante de auditabilidade da RFB pelos órgãos de controle. 
Nesse contexto, requer que o TCU, de modo analítico, detalhe as suas experiências de uso do referido ambiente, respondendo se possível os seguintes questionamentos: 
	a) qual foi a dinâmica dos trabalhos até agora realizados (escopo da auditoria e testes realizados) ?
	b) quais as dificuldades enfrentadas para realização dos testes de observância e substantivos e quais as sugestões concretas para sua superação?
	c) outras sugestões quanto a providências a serem adotadas pelo Ministério da Economia/RFB para aprimoramento da auditabilidade?
A secretaria especializada deste Tribunal responsável pelo exame dos autos, SecexPrevidência, elaborou instrução com as informações e esclarecimentos solicitados, respondendo a cada um dos questionamentos acima, ao final da qual propõe conhecer a presente solicitação, uma vez que preenche os pressupostos do art. 62 da Resolução TCU 259/2014, e encaminhar cópia da referida peça ao solicitante, com vistas ao atendimento da demanda.
***
Acolho, em essência, a análise empreendida pela secretaria instrutora, bem como manifesto minha concordância com as informações por ela consignadas, sem prejuízo de tecer algumas considerações sobre o assunto. 
Registro, inicialmente, que considero louvável a iniciativa do Ministério da Economia de buscar informações junto a este Tribunal, enquanto usuário da sala de sigilo, a fim de melhor avaliar o modelo por eles implementados e de garantir sua efetiva utilização como ferramenta de aprimoramento da auditabilidade dos processos de trabalho da RFB pelos órgãos de controle. 
O art. 5º da Portaria RFB 1.343/2018 cria o conceito de “Ambiente Seguro e Controlado”, mais conhecido como sala de sigilo. Trata-se de sala na qual são disponibilizados computadores com acesso aos sistemas internos da RFB, porém totalmente isolados do ambiente externo (Internet, telefone, etc.) e até do ambiente interno da Receita (intranet) . Os auditores que trabalham nesse ambiente não podem, de maneira autônoma, retirar da sala os dados gerados nas pesquisas realizadas nos sistemas da RFB, pois não se pode usar nenhum tipo de mídia dentro da sala, nem eletrônica (como pen drives, celulares, etc.) , nem convencional (como lápis e papel) . Caso o auditor solicite o acesso para trabalhar nessas informações, elas primeiro serão verificadas pela SRFB que decidirá se os auditores poderão ou não levar para fora da sala de sigilo.
Como visto, a sala de sigilo surgiu com a finalidade de oferecer uma solução para o problema gerado pela interpretação restritiva dada pela Receita Federal ao art. 198 do Código Tributário Nacional no que diz respeito ao sigilo fiscal, a qual dificulta o exercício pelos órgãos de controle das suas competências fiscalizatórias sobre as atividades exercidas pela RFB.
Ocorre que, como concluiu a secretaria instrutora, embora a criação da sala de sigilo tenha representado algum avanço, a forma prevista na Portaria 1.343/2018 para o seu uso no que diz respeito ao acesso às informações da RFB e à documentação dessas informações como papel de trabalho não foi suficiente para mitigar as limitações identificadas em anos anteriores por este Tribunal.
Como trabalho até então realizado envolvendo o uso da sala de sigilo, a SecexPrevidência aponta o TC Processo 034.554/2018-1, auditoria financeira realizada nas demonstrações contábeis do então Ministério da Fazenda referente ao ano de 2018, da relatoria da Ministra Ana Arraes, ainda pendente de julgamento.
O primeiro obstáculo enfrentado na referida fiscalização foi acessar os sistemas da RFB, uma vez que o órgão, como requisito para a solicitação de dados e informações pelo auditor, faz diversas exigências que prejudicam o planejamento da auditoria. Antes mesmo de acessar os dados e documentos da RFB para identificar os pontos de maior risco e relevância que precisam ser verificados, a equipe de fiscalização deve fornecer informações detalhadas acerca dos processos de trabalho e dos dados e informações a que deseja ter acesso, pois somente os documentos previamente disponibilizados pelo auditado podem ser examinados na sala de sigilo.
Ainda na fase de planejamento da auditoria, a equipe encontrou outras limitações no uso dos sistemas da RFB a partir da sala de sigilo, consubstanciadas na impossibilidade de: a) trabalhar diretamente com as bases de dados primárias, inviabilizando, por exemplo, análises a respeito da totalidade de créditos ou receitas; b) acessar portais e sistemas externos à RFB no ambiente controlado, o que inviabilizou a confirmação e o cotejamento de informações; e c) obter informação individualizada fora do ambiente controlado pela equipe de auditoria, o que inviabilizou a realização de procedimentos de confirmação da existência e da fidedignidade dos créditos e receitas registradas pela RFB.
A SecexPrevidência ressalta, ainda, que os servidores da RFB, interpretando o dispositivo da Portaria RFB 1.343/2018 sobre o impedimento de posse pela equipe de auditoria de meios que possam ser utilizadas para registro e transmissão de dados e informações da RFB, estenderam a vedação a casos extremos como a restrição ao uso de papel e de caneta no interior do ambiente controlado. Essa situação, por óbvio, dificulta sobremaneira a análise e o registro de informações.
Foram impostas aos auditores do TCU, também, significativas restrições referentes à elaboração e à guarda de papeis de trabalho, as quais violam normas de auditoria gerais e específicas do Tribunal. Exigiu-se, por exemplo, os papéis de trabalho da equipe de auditoria do TCU fossem extraídos do ambiente controlado por equipe de TI terceirizada da RFB, passando por análise prévia das áreas gestoras da RFB, que poderiam editar os arquivos de auditoria para retirar ou anonimizar os elementos avaliados como sujeitos a sigilo fiscal e, por conseguinte, entregar a versão modificada ao TCU. 
Ora, essa rotina criada pela RFB gera uma situação sui generis e inaceitável sob o ponto de vista dos princípios que norteiam qualquer trabalho de auditoria: o auditor pode ver o dado, mas não pode, a partir dele, documentar plenamente as evidências para instruir o processo de auditoria e o órgão auditado escolhe que tipo de evidência e em quais condições a documentação da evidência obtida na auditoria será realizada. Considerando que não se pode gerar um relatório que não possua documentação das evidências às quais ele se refere, uma vez que, juridicamente, aquilo que não está no processo não está no mundo, torna-se impossível ao auditor emitir opinião sobre o objeto auditado.
Além disso, como as evidências originais ficam disponíveis apenas na sala de sigilo, o supervisor dos trabalhos de auditoria e os demais servidores responsáveis pela revisão dos trabalhos não possuem acesso às informações necessárias para efetuar o controle da qualidade da auditoria.
As limitações impostas pela RFB impediram, ainda, a obtenção de evidência de auditoria apropriada e suficiente. Os exames ficam restritos à sala de sigilo e não existe a possibilidade de ser consultada nenhuma norma, padrão, documento ou informação que não seja previamente autorizada disponibilizada pela RFB, além de não ser permitido o acesso a dados primários. Com isso, o modelo inviabilizou a execução de técnicas e procedimentos básicos e cruciais de auditoria, como inspeção, observação, confirmação externa, revisão analítica, recálculo, reexecução, indagação.
Nesse contexto, fica evidente que, embora a criação da sala de sigilo represente uma iniciativa positiva, nos moldes que foi implementada, ela não possibilitou a efetiva melhora do grau de auditabilidade da RFB. Dessa forma, os vultuosos recursos arrecadados pelo órgão, de cerca de R$ 5,75 trilhões por ano, continuam não sendo auditáveis pelo TCU a um nível aceitável. 
Cabe lembrar que, se a RFB não é auditada a contento, ela deixa de se submeter ao controle externo, cujo titular é o Congresso Nacional. Negar-se à auditoria do TCU é, portanto, negar-se ao Controle Externo do Congresso Nacional constitucionalmente estabelecido, essencial para o Estado Democrático de Direito.
Tal situação é gravíssima, pois afronta princípios basilares da administração pública e da boa governança, podendo, inclusive, ocasionar a abstenção opinião sobre as contas do Ministério da Economia e, no limite, impactar no julgamento das contas do Presidente da República referentes ao ano de 2019.  
Quanto às providências a serem adotadas pelo Ministério da Economia/RFB para aprimoramento da auditabilidade, último questionamento feito pelo solicitante, a secretaria instrutora ressalta que já foi realizado extenso diagnóstico sobre o assunto, nos autos do TC Processo 021.258/2018-0, no qual foram propostas dezessete recomendações ao Ministério da Economia. Referido processo, da relatoria Ministro Raimundo Carreio, trata de Relatório de Auditoria Operacional, ainda não apreciado por este Tribunal, cujo escopo foi avaliar o Grau de Auditabilidade da Secretaria Especial da Receita Federal do Brasil.
Especificamente no que diz respeito à sala de sigilo, seria necessário, para resolver os problemas apontados, que fosse dada ao auditor a liberdade para verificar as informações oferecidas pela RFB com outras fontes informação, pois o cotejamento e a verificação da fidedignidade da informação são atividades essenciais em processos de auditorias.
Quanto à elaboração e à guarda dos papeis de trabalho, a solução perpassa por entregar à equipe de auditoria a decisão sobre a gestão da documentação necessária para sustentação dos seus achados e sobre a guarda dessa documentação. Isso significa que, na existência de uma divergência entre a situação encontrada e o critério, o auditor teria a liberdade para juntar qualquer informação fundamental para a constituição de prova da situação encontrada, pois não pode competir ao auditado a decisão sobre o conteúdo e sobre a forma final da documentação do trabalho do auditor.
Em suma, para que possa efetivamente ser utilizada como ferramenta de aprimoramento da auditabilidade dos processos de trabalho da RFB pelos órgãos de controle, tal como pretende o Ministério da Economia, o ideal seria que a sala de sigilo fosse transformada em sala de apoio aos trabalhos de auditoria, à semelhança do que ocorre em diversos outros órgãos da administração pública. Dessa forma, os auditores do TCU teriam plena capacidade de planejar, executar e documentar os trabalhos de auditoria realizados, de acordo com as competências constitucionais e legais deste órgão bem como com as normas nacionais e internacionais de auditoria, conforme bem colocou a secretaria instrutora.
Faço, apenas, pequena ressalva acerca da informação consignada na instrução da SecexPrevidência no sentido que:
“adoção de parecer vinculante, elaborado pela AGU e ratificado pelo Sr. Presidente da República, nos moldes do Parecer AM - 06, que tratou do compartilhamento de informações protegidas por sigilo bancário com o TCU, poderia representar uma solução efetiva, e de curto prazo, capaz de fornecer segurança jurídica necessária ao compartilhamento de informações protegidas por sigilo fiscal com o TCU”
Embora seja possível a elaboração de parecer vinculante que trate especificamente do caso do TCU, é importante registrar que, para que tal providencia seja efetiva no sentido de melhorar o grau de auditabilidade da RFB, a solução adotada deverá, necessariamente, garantir que a realização dos trabalhos de auditoria pelas equipes do TCU ocorra em conformidade com as normas de auditoria gerais e específicas do Tribunal.
Em outras palavras, a menção ao Parecer AM - 06 tem por objetivo tão somente informar que uma possível solução para o problema seria a emissão de parecer vinculante dispondo sobre o assunto. Não se trata, cabe esclarecer, de qualquer manifestação acerca da adequabilidade do conteúdo do referido Parecer AM – 06 para resolver a situação específica em questão. Até porque, a despeito de ambos envolverem informações privadas protegidas por sigilo, existem diferenças entre o sistema bancário e o sistema tributário que se refletem nas informações que precisam ser acessadas em cada um deles para fins do exercício das atividades de controle externo atribuídas a este Tribunal.
A propósito, não se pode esquecer que o auditor do TCU é responsável pela informação a ele custodiada, estando sujeito a uma série de medidas administrativas e judiciais em caso de desvio de conduta. Dito isso, durante uma atividade de auditoria sobre informações tão sensíveis, não se almeja apenas o repasse da informação, mas sim o compartilhamento da responsabilidade pela sua guarda.
Nesse contexto, entendo que não constitui quebra de sigilo fiscal o acesso, pelo TCU, aos dados fiscais do contribuinte quando na execução do seu mister constitucional de fiscalização para fins de controle externo.
Diversamente de investigações criminais ou processos disciplinares administrativos, que tem por finalidade alcançar contribuintes específicos, e, por isso, dependem da quebra de sigilo para um caso particular, uma atividade de auditoria não tem um sujeito específico, mas um objeto. 
Quando por exemplo, o objeto da auditoria é o saldo de uma conta composto por valores provenientes dos saldos de diversos indivíduos, pode ser necessário acesso aos dados originais para reconstruir o saldo da conta. Os sujeitos selecionados para verificar a correção e integridade desses saldos são obtidos por meios estatísticos, materialidade ou relevância e pode ser qualquer um dos indivíduos que fazem parte do universo daqueles que compõem o saldo da conta. Não há como selecionar os sujeitos a priori, como num caso criminal, nem abrir um processo administrativo para cada um dos indivíduos do universo original para ter acesso aos seus dados.
Nesse contexto, acolho, em essência, a proposta da secretaria instrutora, no sentido de conhecer a presente solicitação, com fundamento no art. 62 da Resolução TCU 259/2014, e, com vistas ao seu atendimento, encaminhar cópia ao solicitante da instrução da SecexPrevidencia e da presente decisão, informando que, embora a criação da sala de sigilo represente uma iniciativa positiva, nos moldes que foi implementada, ela não possibilitou a efetiva melhora do grau de auditabilidade da RFB, em razão das limitações acima relatadas.
Por fim, ressalto que não se pode perder de vista o mandamento legal que determina que “nenhum processo, documento ou informação poderá ser sonegado ao Tribunal em suas inspeções ou auditorias, sob qualquer pretexto” (LOTCU, art. 42) . Considerando o entendimento exposto de que a solução da sala de sigilo tem inviabilizado as atividades de controle externo realizadas por este Tribunal, julgo relevante informar também que o não fornecimento de quaisquer informações sob a alegação de que elas somente estarão disponíveis no ambiente da sala de sigilo, na forma como esse ambiente vem sendo utilizado, pode acarretar obstrução de fiscalização com as consequências legais acarretadas pela recusa (LOTCU, arts. 44, 58, inciso V, e 60) .
TCU, Sala das Sessões Ministro Luciano Brandão Alves de Souza, em 15 de maio de 2019.
Ministro BRUNO DANTAS 
Relator